臺灣屏東地方法院刑事判決　　　　　　　　　　　　　九十二年度訴字第三五三號
　　公　訴　人　臺灣屏東地方法院檢察署檢察官
　　被　　　告　甲○○
　　指定辯護人　本院公設辯護人丙○○
　　　　　　　　本院公設辯護人乙○○
右列被告因違反槍砲彈藥刀械管制條例案件，經檢察官提起公訴（九十一年度偵字第
六三八六號），本院判決如左：
    主  文
甲○○無罪。
    理  由
一、公訴意旨略以：被告甲○○係原住民，平日以幫人蓋鐵皮屋謀生，明知其並非靠
    打獵為生，竟未經許可，基於製造槍械之概括犯意，自民國九十一年四月至同年
    九月間，在屏東縣獅子鄉楓林村楓林四巷十九之二號住處，著手以砂輪機先後製
    作長、短土造槍各一支，於未製作完成前，即於同年十一月二十日在上址為警查
    獲，因認被告所為，涉犯槍砲彈藥刀械管制條例第十一條第五項、第一項之未經
    許可，製造槍械未遂罪嫌等語。
二、按犯罪事實應依證據認定之，無證據不得推定其犯罪事實，又不能證明被告犯罪
    者，應諭知無罪之判決，刑事訴訟法第一百五十四條、第三百零一條第一項分別
    定有明文。又按原住民未經許可，製造、運輸或持有自製之獵槍或漁民未經許可
    ，製造、運輸或持有自製之漁槍，供作生活工具之用者，處新臺幣二萬元以下罰
    鍰，本條例有關刑罰之規定，不適用之，槍砲彈藥刀械管制條例第二十條第一項
    定有明文。原住民雖為我國法定之生活習慣特殊國民，而得自製或持有獵槍，惟
    應以書面向戶籍所在地警察分駐（派出）所報備，且自製完成或持有後，應持向
    戶籍所在地警察局查驗烙印給照，生活習慣特殊國民獵槍魚槍刀械管理辦法第三
    條第一項、第四條第一項及第六條第一項，分別定有明文，故依前揭規定，原住
    民倘持有非經核准製造之獵槍，復未以書面向戶籍所在地警察分駐（派出）所報
    備並查驗烙印給照者，即非法之所許，應依前揭槍砲彈藥刀械管制條例第二十條
    規定加以處罰，惟仍不適用槍砲彈藥刀械管制條例有關刑罰之規定，而僅應由行
    政主管機關科以罰鍰。
三、訊據被告對於伊自九十一年四月至同年九月間，在其位於屏東縣獅子鄉楓林村楓
    林四巷十九之二號住處，先後以建造鐵皮屋所剩餘之鐵管、彈簧為材料，利用砂
    輪機製作長、短槍各一支等情均坦白承認，惟辯稱伊所製造之扣案槍枝均尚未完
    成，因不會做發射鋼珠之機件，所以無法發射金屬或子彈，且伊為排灣族原住民
    ，製造槍枝之目的係為供打獵之用等語。
四、經查，被告甲○○細排灣族原住民，有法務部戶役政連結作業系統查詢單一紙在
    卷可稽，而本案所扣得之短槍一支尚未製作完成，扣案之長槍一支，經內政部警
    政署刑事警察局鑑定之結果，認為其槍管不具可供裝填火藥之裝置，並欠缺導火
    孔裝置，且閉鎖功能不佳，而認該槍枝不具殺傷力等情，亦有該局九十二年一月
    十四日刑鑑字第○九一○三二七四一九號槍彈鑑定書一份、偵卷第十六頁之扣案
    短槍照片一幀附卷可查。依據內政部八十七年度六月二日曾就原住民依生活習慣
    特殊國民獵槍魚槍刀械管理辦法自製之獵槍之認定一事以台內警字第八七七○
    一一六號函釋：「說明：一『自製獵槍』：指原住民傳統習慣專供捕獵維生之生
    活工具，由申請人自行獨力製造或與非以營利為目的之原住民在警察分局核准之
    報備地點協力製造完成，以逐次由槍口裝填黑色火藥於槍管內，打擊底火或他法
    引爆，將填充之射出物射出，非使用具有彈頭、彈殼及火藥之子彈者。二『射出
物』：指供自製獵槍引爆槍管內火藥後發射之用，填充於槍管內，遠小於槍管內
    徑之固體物，如玻璃片、彈丸等，且不含具有彈頭、彈殼及火藥之子彈。」，則
    由前開鑑識結果所臚列之扣案槍支特性，被告亦於偵、審過程中始終辯稱，伊製
    造扣案槍枝係準備供作打獵之用，當可知被告甲○○所製造之槍枝（包括長、短
    槍）乃屬自製獵槍無訛，而該自製獵槍應屬槍砲彈藥刀械管制條例第四條第一項
    第一款所指之可發射金屬或子彈具有殺傷力之槍枝，惟因不具殺傷力而屬於製造
    未遂。
五、又現行槍砲彈藥刀械管制條例第二十條第一項所謂之「供作生活工具之用」之定
    義，依據該條修正時之立法說明：「刪除『減輕或免除其刑』幾字，給予除罪化
    ：：因為既然屬於供作生活上及文化上工具之用，而無據為犯罪工具的意圖：：
    已落實憲法增修條文及符合本條例多元化主義的政策目標與規範意旨」等語，可
    知該條排除刑罰適用之範圍，僅需該自製獵槍之使用目的係供作生活工具即可，
    並非侷限於必以狩獵為業，且原住民生活方式已經外來政治、經濟、教育等諸多
    強勢文化介入影響甚深，已少有專以獵取野生動物維生者，若必以此數量甚微之
    人始得獲排除於該條例刑罰適用之寬典，則非但有失該條原本欲尊重原住民傳統
    生活方式之修正初旨，亦無法貫徹憲法增修條文第十條第十一項：「國家肯定多
    元文化，並積極維護發展原住民族語言及文化」之國家政策。被告於九十一年間
    係以為人搭建鐵皮屋為業等情，雖已據被告陳明在卷，惟其製造自製之獵槍之目
    的既在於依其傳統習俗從事狩獵，自合於槍砲彈藥刀械管制條例第二十條「供作
    生活工具之用」之要件得爰引該條不適用有關刑罰處罰之規定。
六、本件被告所為既合於槍砲彈藥刀械管制條例第二十條規定之情形，復無其他積極
    證據足認被告確有公訴人所指之違反槍砲彈藥刀械管制條例犯行，自應依法為被
    告無罪之諭知。
據上論斷，應依刑事訴訟法第第三百零一條第一項，判決如主文。
本案經檢察官莊啟勝到庭執行職務。
中      華      民      國    九十三      年      四      月     七     日
                                  臺灣屏東地方法院刑事第五庭
                                      審判長法  官  羅森德
                                            法  官  楊文廣
                                            法  官  林柏泓
右正本證明與原本無異。
如不服本判決應於收受本判決送達後十日內向本院提出上訴書狀，其未敘述上訴理由
者，並得於提起上訴後十日內向本院補提理由書狀（均須按他造當事人之人數附繕本
 ）「切勿逕送上級法院」
                                            書記官  劉淑蓉
中      華      民      國    九十三     年      四       月      七    日
